【裁判字號】    98,勞上易,22
【裁判日期】    981229
【裁判案由】    給付退休金
【裁判全文】
臺灣高等法院高雄分院民事判決        98年度勞上易字第22號
上  訴  人  南亞塑膠工業股份有限公司
法定代理人  乙○○
訴訟代理人  丙○○
被上訴人    庚○○
                        34弄37號
被上訴人    己○○
                        號3樓
被上訴人    丁○○
                        樓
被上訴人    甲○○
被上訴人    辛○○
被上訴人    戊○○
前列六人共同
訴訟代理人  陳三兒律師
上列當事人間請求給付退休金事件，上訴人對於民國98年9 月8
日臺灣高雄地方法院98年度勞訴字第23號第一審判決提起上訴，
本院於98年12月15日言詞辯論終結，判決如下：
    主  文
上訴駁回。
第二審訴訟費用由上訴人負擔。
    事 實 及 理 由
一、被上訴人主張：伊等均為上訴人公司所屬泰山廠之員工，分
    別於如原判決附表一所示之退休日期退休，依台灣省工廠工
    人退休規則（下稱退休規則）第9 條第1 項、勞動基準法（
    下稱勞基法）第55條第1 項規定，各得請求將夜點費列入平
    均工資計算退休金。惟上訴人公司於計算伊等之退休金時，
    未將如原判決附表一「夜點費」欄所示之夜點費列入平均工
    資計算，致伊等領取之退休金分別短少如原判決附表一「應
    補發退休金」欄所示之金額。爰依退休規則第9 條第1 項、
    勞基法第55條第1 項規定，訴請上訴人公司給付被上訴人各
    如原判決附表一「應補發退休金」欄之金額及「利息起算日
    欄」所示日期起至清償日止之法定遲延利息等情。原審為被
    上訴人勝訴之判決。其答辯聲明：上訴駁回。
二、上訴人則以：勞基法施行細則於民國94年6 月15日修正時，
    雖將原第10條第9 款關於「夜點費」之記載刪除，然夜點費
    既非經常性之給與，性質上亦屬附有停止條件的恩惠性給與
    ，僅有輪值中、夜班人員方可領取，自與本薪性質不同，非
    屬工資性質，不應列入平均工資計算退休金等語，資為抗辯
    。其上訴聲明：(一)原判決廢棄。(二)被上訴人在第一審之訴及
    假執行之聲請均駁回。(三)第一、二審訴訟費用由被上訴人負
    擔。
三、兩造不爭執事項：
（一）被上訴人均為上訴人公司所屬泰山廠之退休員工。
（二）原判決附表一所示日期、退休金基數、業點費金額、應補
      發退休金金額均無誤。
四、兩造所爭執之事項為：系爭夜點費是否屬工資之一部？經查
    ：
（一）按勞基法第2 條第3 款規定：工資謂勞工因工作而獲得之
      報酬；包括工資、薪金及按計時、計日、計月、計件以現
      金或實物等方式給付之獎金、津貼及其他任何名義經常性
      給與均屬之。所謂經常性之給與，只要在一般情形下經常
      可以領得之給付即屬之，舉凡某種給與係屬工作上之報酬
      ，在制度上有經常性者，均得列入平均工資以之計算退休
      金（參照最高法院87年台上字第2754號判決意旨）。故勞
      工因工作所得之報酬，倘具有「勞務對價性」及「經常性
      給與」二項要件時，依法即應認定為工資。而於判斷某項
      給付是否具「勞務對價性」及「經常性給與」要件時，則
      應依一般社會交易之健全觀念以為決定，至於其給付之名
      稱如何，在非所問。如此始可防止雇主為規避該給付計入
      平均工資內，而將勞工因工作所獲得之報酬改以其他名義
      支付，致無法計入平均工資以計算退休金而損害勞工權益
      。
（二）查，系爭夜點費之名稱原為「夜勤津貼」，上訴人為因應
      勞基法施行細則之用語，於勞基法施行後將之更名為「夜
      點費」等情，為被上訴人所不爭執。而上訴人就系爭夜點
      費之核發，係針對有輪值中、晚班之工作人員所給與，其
      金額係中班（自下午4 點至午夜12點）發給180 元（新台
      幣，以下同），夜班（自午夜12點至上午8 點）則發給36
      0 元，不因作業種類而有差別，如未實際值班或經上級同
      意由他人代班，則不得領取此項夜點費；又上訴人之員工
      作業方式係採三班制，即早、中、晚三班輪班，此工作型
      態係因上訴人公司為一貫作業之工廠，24小時全天候、連
      續性現場作業，而此項工作型態，在被上訴人受僱之際，
      即已知悉並成為勞動契約之內容，且不論係輪值早班、中
      班、晚班，各班工作內容均屬相同，僅服勤時間有所不同
      而已；另依上訴人公司之規定，上開輪班情形，係於固定
      期間內更換輪班表，則每人輪值早班、中班、晚班之機率
      相同，並不發生某員工係專門於某一段時間工作之情形。
      上開事實，均為兩造所不爭執。就系爭夜點費之核發情形
      以觀，被上訴人既於輪值中、晚班時始得領取夜點費，而
      輪值中、晚班又已成為固定之工作制度，則此種雇主因特
      殊工作條件而對勞工所加給之現金給付，其本質自應認為
      係勞工於該值班時段從事工作之勞務對價。詳言之，系爭
      夜點費係兩造間就特定之工作條件達成協議，並成為勞工
      於一般情形下經常可以領得之給付，其性質固屬勞工因工
      作所獲之報酬，在制度上亦具有經常性，而符合「勞務對
      價性」及「經常性給與」之二項要件，依上開說明，系爭
      夜點費自應列為平均工資，始為正當。
（三）上訴人雖抗辯稱94年6 月14日修正前之勞基法施行細則第
      10條第9 款已將夜點費排除於經常性給與之外，而被上訴
      人均係在該規定修正前退休，夜點費自不必納入平均工資
      計算退休金云云。惟按，勞基法第2 條第3 款所稱之「其
      他任何名義之經常性給與」，法令雖無明文解釋，但應指
      雇主非臨時起意且非與工作無關之給與而言，其立法原意
      在於防止雇主對勞工因工作獲得之報酬不以工資之名而改
      用其他名義，故特於該法明定應屬工資，以資保護勞工（
      參照行政院勞工委員會85年台勞動二字第103252號函）。
      至修正前勞基法施行細則第10條第9 款固將「夜點費」排
      除於勞基法第2 條第3 款所稱之「其他任何名義之經常性
      給與」之外，惟雇主之給付究屬工資抑係該條所定之給與
      ，仍應具體認定，不因形式上所用名稱為何而受影響（參
      照最高法院87年台上字第2823號判決意旨）。亦即，即使
      雇主所為之給付項目與該施行細則第10條各款之給付名目
      相同，亦不得遽認其非屬工資，否則，雇主儘可任意變更
      工資之名目，將各種給付項目均以該細則第10條各款之名
      目稱之，如此一來，勞工應得之工資範圍將被雇主任意窄
      化，自非公允。從而，縱使雇主之給付項目之名稱與該細
      則第10條各款所規定者相同，亦應進一步審查此項給付之
      實質內容，就該給付是否為勞工因提供勞務所獲之報酬而
      為判斷，茍為肯定，則即使給付之名稱與該細則第10條所
      規定者相同，仍應認定為工資。查修正前勞基法施行細則
      第10條第9 款所稱之夜點費係指勞工偶然可得之點心費用
      ，此由同款規定之「差旅費、差旅津貼、交際費」均係偶
      然發生之費用，而具不定期給與之性質以觀，至為明瞭。
      至於夜點費部分，從該條款所稱之夜點費與誤餐費同列，
      而誤餐費既屬恩惠性及非經常性之給與性質，堪認夜點費
      應屬同一性質，亦即該條款所稱之夜點費及誤餐費，係指
      雇主為體恤勞工於夜間工作而給與之夜間點心費，或勞工
      因執行職務延誤正常用餐時間，另外給與之餐費，且非經
      常性者，始屬之。惟如前所述，上訴人發給之夜點費既係
      屬被上訴人勞務之對價，且具經常性，自與該修正前條款
      所稱「夜點費」之內涵顯不相同，尚難因被上訴人領取之
      夜點費與修正前勞基法施行細則第10條第9 款規定之夜點
      費係使用同一名稱，即將被上訴人領取之夜點費排除於勞
      基法第2 條第3 款所定「經常性給與」之外。況勞基法施
      行細則於94年6 月14日修正時，已將原第10條第9 款有關
      「夜點費及誤餐費」之規定刪除，依其修正理由所示：「
      鑒於事業單位迭有將『輪班津貼』或『夜勤津貼』等具有
      工資性質之給付，以『夜點費』或『誤餐費』名義發放，
      以減輕雇主日後平均工資之給付責任，實有欠妥，爰修正
      刪除勞動基準法施行細則第10條第9 款之『夜點費』或『
      誤餐費』規定，嗣後有關夜點費及誤餐費是否為工資，應
      依該法第2 條第3 款規定及上開原則，個案認定。」等情
      ，及參以被上訴人於夜間輪班工作，具有固定性、連續性
      ，並非臨時起意或偶而為之，雖被上訴人係於夜間工作始
      領取系爭夜點費，但被上訴人既需與其他上訴人之員工輪
      值夜間工作之情形以觀，益證被上訴人領取之夜點費應屬
      工資性質而應列入平均工資以計算退休金。上訴人援引修
      正前勞基法施行細則第10條第9 款之規定資為其所稱被上
      訴人領取之夜點費並非經常性之給與，非屬工資之抗辯，
      自不足採。
（四）上訴人另抗辯稱系爭夜點費之給付，因員工係每人每小時
      均固定相同，不因工作種類及級職而有差別，係雇主為體
      恤勞工於夜間工作而為之勉勵性、恩惠性、任意性之給與
      ，自非工資云云。惟查：系爭夜點費具有「勞務對價性」
      及「給與經常性」之性質，應認定為工資之一部分乙節，
      已詳如前述，並不因其給與之方式係每人每小時之金額均
      固定相同而失其屬於工資性質。況兩造不爭執之工資報酬
      中某些項目如伙食津貼、交通津貼等，亦不因年資及級職
      而有所不同，均係給付相同數額，而採一致性之給付，足
      見上訴人辯稱系爭夜點費乃一致性之給付，即屬勉勵性、
      恩惠性、任意性之給與，非為工資云云，要無足取。
五、綜據上述，本件被上訴人主張上訴人發給之夜點費，係屬工
    資，應列入計算平均工資以計算退休金，洵屬有據而為可採
    。上訴人所辯系爭夜點費係恩惠性之給與，並非工資云云，
    則無可取。從而，被上訴人依退休規則第9 條第1 項、勞基
    法第55條第1 項及勞基法施行細則第29條第1 項之規定，請
    求被告分別給付如原判決附表一「應補發退休金」欄所示之
    金額，及各自原判決附表一「利息起算日」欄所示之日起至
    清償日止，按年息5%計算之法定遲延利息，為有理由，應予
    准許。是則原審判命上訴人如數給付，於法並無違誤。上訴
    意旨指摘原判決不當，求予廢棄改判，為無理由，應予駁回
    其上訴。至兩造其餘攻擊防禦之方法與所提證據，核與本判
    決之基礎不生影響，不予一一論述，附此敘明。
六、據上論結，本件上訴為無理由，依民事訴訟法第449 條第1
    項、第78條，判決如主文。
中    華    民    國    98    年    12    月    29    日
                            勞工法庭
                                審判長法官  黃金石
                                法      官  謝肅珍
                                法      官  林健彥
以上正本證明與原本無異。
本件不得上訴。
中    華    民    國    98    年    12    月    29    日
                                書  記  官  黃富美


司法院資訊處製作；財團法人民間司法改革基金會備份。
